臺灣桃園地方法院民事判決　九十一年度訴字第一一○二號
　　原　　　告　甲○○
　　被　　　告　乙○○原名高.
右當事人間請求清償債務事件，本院判決如左：
    主    文
被告應給付原告新臺幣伍拾參萬元，及自民國九十年一月十日起至清償日止，按年息
百分之五計算之利息。
原告其餘之訴駁回。
訴訟費用由被告負擔。
    事    實
甲、原告方面：
  一、聲明：求為判決被告應給付原告新臺幣（下同）五十三萬元，及自民國九十年
      一月十日起至清償日止，按年息百分之二十計算之利息，並自九十年一月十日
      起至清償日止，按年息百分之十計算之違約金。
  二、陳述：
    （一）兩造間自八十八年間起，即為男女朋友關係，而被告自交往時起，即陸續
          向原告借款多次，數額不定，原告乃已分別交付款項。雙方至八十九年十
          二月間結算，被告共積欠原告五十三萬元，為確認借款債務，兩造乃簽立
          借款證明書，並約定被告應於九十年一月十日前歸還全部借款，若未依約
          返還，即同意按月給付利息及違約金，合計百分之十，且該借款證明書經
          臺灣苗栗地方法院公證處認證在案。詎上開借款屆清償期，被告並未按期
          履行，屢經催討無果，爰基於民法之消費借貸請求權基礎，訴請被告給付
          如聲明所示。
    （二）查上開借款證明書乃明確記載「本人高麗萍已收到向甲○○借款之新台幣
          伍拾參萬元整」等語，且該字樣確係被告所親寫，被告空言否認收到借款
          ，顯不足採，事實上，被告曾表明清償之意，並要求原告提供帳戶，以便
          其逕以匯款方式償還，原告更因此特別開立新帳戶，惟被告僅匯款一次償
          還一萬元，即未再給付，且事後又以繳不出信用卡款為由再借走該償還款
          項。至上開借款證明書中有返還被告所有之「台北市立師範學院幼教學分
　　　　  證明書」及不得互相騷擾之約定，係因原告怕被告日後不嫁給原告，所以
          原告要求被告拿學分證明書作抵押，且因兩造時常爭吵，被告擔心分手之
          後原告會去騷擾她，才要求作如此約定。
    （三）兩造間原係男女朋友關係，於交往期間難免偶有爭吵或拉扯，但原告並沒
          有毆打被告，被告所提的驗傷單，不知道是從何來，即絕無被告所辯原告
          有長期恐嚇、毆打被告之情事，否則，衡常倘原告係如此粗暴之人，兩造
          豈有可能交往近三年之久？況於八十九年六月底，因兩造發生口角，被告
          即對原告提出恐嚇之告訴，嗣經檢察官為不起訴處分在案，足見被告絕非
          如其所稱長期遭受恐嚇、暴力而不知或不敢主張權利之人。被告就男女朋
          友間單純發生口角爭執之情，即以報警並提出告訴之方式處理，更遑論於
          全無真實借貸關係之情形下，被脅迫簽立借款證明書，被告豈可能長期隱
          忍，毫無異議？
    （四）兩造於八十九年十二月七日，在臺灣苗栗地方法院公證處完成上開借款證
          明書之認證手續，被告若認係遭脅迫始為意思表示，自應依民法第九十二
          條第一項前段、第九十三條前段之規定，於一年之內主張撤銷之，且兩造
          乃於九十年九月中秋節前即分手，被告若以兩造仍交往中不願興訟而置辯
          ，亦屬無稽。
    （五）被告於八十八年間，是在國小擔任代課老師，之後兩造一起去苗栗開立安
          親班，費用一百多萬元都是原告出的，兩造本約定一起經營安親班，但被
          告時常罷課不教，造成原告的困擾，而安親班在九十年六月底即結束營業
          ，兩造後於九十年九月底分手。
    （六）原告於八十八、八十九年間均有收入，兩造開安親班時，一般日常生活支
          出均係由原告支付。被告在當代課老師期間，雖有收入，但收入有限，被
          告不但要付房租，而且上下班還坐計程車，收入根本不敷使用。
  三、證據：提出借款證明書、財政部臺北市國稅局財產歸屬資料清單、臺北市士林
      區公所書函各一紙、財政部臺北市國稅局綜合所得稅納稅證明書二紙及臺灣銀
      行存摺、華僑銀行存摺、郵局存摺、土地銀行存摺、中華商業銀行存摺、臺灣
      桃園地方法院檢察署檢察官不起訴處分書各一份為證。
乙、被告方面：
  一、聲明：求為判決駁回原告之訴。
  二、陳述：
    （一）被告並沒有積欠原告借款五十三萬元，雖有簽立借款證明書，但係因遭原
          告脅迫所為。而當時兩造間是男女朋友，共同開設補習班，因原告時常打
          被告，致被告無法與原告繼續交往下去，被告要離開，原告不同意，遂逼
          迫被告簽下借款證明書，根本沒有金錢借貸的事實，原告所要求的五十三
          萬元，是開補習班的損失及三萬元的英文教材，不應由被告負擔。
    （二）兩造於八十七年十月間認識，並於八十九年八月間，一起開設補習班，其
          間，原告都沒有工作，沒有收入，何有資力借貸金錢予被告？而當時被告
          在小學擔任代課老師之工作，並有穩定之收入，不需要向原告借錢。另被
          告與原告共同開設補習班時，原告都沒有支付被告薪資，經被告多次反應
          ，原告亦僅以補習班收入有限為由，拒絕支薪，是原告不可能出借金錢予
          被告，而當時被告因長期無收入，甚向銀行預借現金支付生活所需。原告
          所提之銀行領款紀錄，係原告沒有工作時，為了支付日常生活所需，提領
          的小額款項，並不是借給被告的款項。兩造交往時，在台北一切的費用都
          是被告支付，而於一起開補習班時的費用，是由原告支付的。
    （三）原告於開設補習班期間，不僅未支付薪水予被告，並不准被告過問補習班
          的財務狀況，若被告提出疑問，則必遭受原告毆打，被告因此身心長期受
          暴力虐待，且倘被告提出分手之要求，定將遭原告痛毆，原告亦多有出言
          恐嚇被告之情，使被告心生恐懼及不敢告知家人，而後原告乃更變本加厲
          ，不斷地警告被告，如果被告擅自離開補習班或要求分手，其絕對要被告
          不得好死，且所有補習班不實之損失五十三萬元亦要被告負責。嗣被告在
          受原告長期予以精神壓迫及監控之情形下，簽立上開借款證明書，而當時
          除兩造外，並無第三人在場，事後被告仍繼續過著驚恐之日，終於九十年
          九月二十八日，被告倉皇逃離住所，回家尋求協助，惟原告不斷騷擾被告
          及被告家人平靜之生活，包括電話騷擾及追查被告工作地點、行蹤。
    （四）原告在辦理補習班立案之前，曾向被告借用「台北市立師範學院幼教學分
          證明書」向教育局申請立案，而於辦理申請立案事項完畢後，原告非但未
          返還上開證明書，甚因知悉上開證明書係被告參加公立學校招考之資格證
          明，事關被告未來之工作，而故意拒不返還，經被告多次催討無效，並以
          此威脅被告簽立上開借款證明書。
  三、證據：提出台北縣蘆洲市仁愛國民小學服務證明書、薪資清單各一紙及診斷證
      明書四紙為證。
    理    由
壹、程序方面：
    按訴狀送達後，原告不得將原訴變更或追加他訴，但擴張或減縮應受判決事項之
    聲明者，不在此限，民事訴訟法第二百五十五條第一項第三款定有明文。本件原
    告起訴時原請求被告給付原告五十三萬元，及自九十年一月十日起至清償日止，
    按年息百分之二十計算之利息，嗣於訴訟進行中，變更請求被告應給付原告五十
    三萬元，及自九十年一月十日起至清償日止，按年息百分之二十計算之利息，並
    自九十年一月十日起至清償日止，按年息百分之十計算之違約金，核其先後所為
    變更請求僅係單純擴張應受判決事項之聲明，揆諸上開規定，於法並無不合，應
    予准許。
貳、實體方面：
一、原告起訴主張兩造自八十八年間起，為男女朋友關係，被告自交往時起，即陸續
    向原告借款多次，數額不定，而原告均已交付款項，直至八十九年十二月間，雙
    方結算結果，被告共積欠原告五十三萬元，兩造遂簽立借款證明書，並約定被告
    應於九十年一月十日前歸還全部借款，詎上開借款屆清償期，被告並未按期履行
    ，故依據民法消費借貸之法律關係，請求被告給付如聲明所示。兩造間原係男女
    朋友關係，於交往期間難免偶有爭吵、衝突，但絕無被告所辯原告有長期恐嚇、
    毆打被告之情事，更無脅迫被告簽立上開借款證明書，否則被告當無隱忍至今之
    可能，且被告若認係遭脅迫始為意思表示，自應依法於一年之內主張撤銷之。另
    原告於八十八、八十九年間均有收入，兩造開安親班時，一般日常生活支出均係
    由原告支付，而被告在當代課老師期間，雖有收入，但根本入不敷出等語。被告
    則以被告並沒有積欠原告借款五十三萬元，雖有簽立借款證明書，但係因遭原告
    脅迫所為，根本沒有金錢借貸之事實。原告於自兩造交往時起至開設補習班止，
    其間都沒有工作，沒有收入，無資力借貸金錢予被告，而當時被告有工作，並有
    穩定之收入，不需要向原告借錢。另兩造共同開設補習班期間，原告都沒有支付
    被告薪資，更不可能出借金錢。原告為辦理補習班立案，曾向被告借用上開學分
    證明書，而於辦理申請立案事項完畢後，原告故意拒不返還，並以此威脅被告簽
    立上開借款證明書云云，資為抗辯。
二、原告主張兩造於八十九年十二月七日簽立上開借款證明書，並經臺灣苗栗地方法
    院公證處認證在案一節，業經其提出借款證明書一紙為證，被告對此亦不爭執，
    惟辯稱：兩造間並無金錢借貸之事實，被告係遭受原告脅迫而簽立上開借款證明
    書云云，經查：
  （一）按消費借貸者，謂當事人一方移轉金錢或其他代替物之所有權於他方，而約
        定他方以種類、品質、數量相同之物返還之契約，民法第四百七十四條定有
        明文。當事人主張有金錢借貸關係存在，固需就其發生所需具備之特別要件
        即金錢之交付負舉證責任。但若貸與人提出之借用證內，經載明所借款項，
        已親收足訖無訛者，要應解為貸與人就要物性之具備，已盡舉證責任。而本
        件原告所提出之上開借款證明書既載明「本人高麗萍已收到向甲○○借款之
        新台幣伍拾參萬元整」等語，且該字樣確係被告所親寫一情，亦經被告自認
        屬實，則應認原告就借款已交付被告一節，已盡舉證責任，而被告否認收受
        ，依民事訴訟法第二百七十七條前段之規定，應就其主張有利於己之事實，
        負舉證之責任，然被告就此情並未舉證以實其說，自無從遽信。
  （二）又按因被詐欺或被脅迫，而為意思表示者，表意人得撤銷其意思表示，民法
        第九十二條第一項前段固有明文，惟主張被詐欺或被脅迫而為意思表示之當
        事人，應就此事實負舉證責任。查被告主張受原告脅迫而簽立上開借款證明
        書一節，不外以其提出之診斷證明書四紙及原告迄今未返還上開學分證明書
        為證，然該診斷證明書僅載明被告於驗傷當時所受之傷勢，並未就傷勢究係
        因何故或何人所造成為明確客觀之認定，且被告亦未曾以之對原告提出任何
        之刑事告訴，是不足認定被告所受之傷勢均係遭原告毆打所致，再觀之該四
        紙診斷證明書所載，驗傷之時間分別為八十八年五月二十八日、同年九月十
        日、同年十月六日及八十九年七月一日，即係在兩造簽立借款證明書（即八
        十九年十二月七日）之前約半年至一年左右期間，益難據以認定與被告所辯
        簽立上開借款證明書時受脅迫一情，有何直接必然之關連性。另上開學分證
        明書為被告所有，前經被告同意出借予原告使用，而原告尚未返還等情，為
        兩造所不爭執，被告雖辯稱：原告拒不返還，以此脅迫被告簽立借款證明書
        云云，惟查，兩造於上開借款證明書約定：甲○○同意高麗萍在預定還款日
        前還清全部金額後，歸還高麗萍之「台北市立師範學院幼教學分證明書」等
        語，究其含意即兩造間同意互負對待給付之義務，而倘原告確以該學分證明
        書之返還與否脅迫被告多時，當無同意於被告返還上開借款後，即同意返還
        上開學分證明書，並將之立明於書面，而未顧及日後兩造間相處所生問題之
        可能，且兩造間既有債權債務關係存在，則原告為擔保其所有之債權，而與
        被告為前述約定，亦難謂與交易常情有悖。況被告於簽立上開借款證明書後
        ，仍與原告繼續交往，直至九十年九月底，二人始分手一情，乃為兩造所陳
        明在卷，被告既辯稱係受原告脅迫始簽立上開借款證明書，而其亦曾於八十
        九年六月三十日，因認原告對其所有之物及其與家人涉有毀損、恐嚇等罪嫌
        ，而對原告提出刑事告訴在案（臺灣桃園地方法院檢察署八十九年度偵字第
        一二一七一號），有原告提出之臺灣桃園地方法院檢察署檢察官不起訴處分
        書一份在卷可參，倘被告所辯為真，則其何以於簽立上開借款證明書後，未
        循前例立即採取法律途徑救濟己身權利，竟仍繼續與原告交往達九個月之久
        ，方離開苗栗回家中，如此實與常情有違，應屬可疑。此外，被告就其確受
        脅迫而為意思表示簽立上開借款證明書之事實，復未能舉其他確切證據以資
        證明，尚難認其抗辯可採。再者，撤銷被脅迫之意思表示，應於脅迫終止後
        ，一年內為之，民法第九十三條定有明文，而被告並未能舉證證明其於上開
        除斥期間內已為撤銷之意思表示，自不得援之以為抗辯。另被告雖主張伊有
        固定收入，無向原告借款之可能一情，並提出服務證明書、薪資清單各一紙
        為證，然被告是否有工作收入與借款之可能、必要性間，非具有絕對性，蓋
        借款之原因，衡常本有眾多，乃不以無工作收入為唯一，尚無法因被告上開
        主張即認定其並未向原告借得系爭款項甚明。綜上，原告依據消費借貸關係
        請求被告給付借款五十三萬元，自屬可採。
三、原告另主張依上開借款證明書所載，雙方約定被告應於九十年一月十日前歸還所
    有借款，若未依約返還即同意按月給付利息及違約金合計百分之十，爰請求被告
    給付自九十年一月十日起至清償日止，按年息百分之二十計算之利息，並自九十
    年一月十日起至清償日止，按年息百分之十計算之違約金云云，惟細繹上開約定
    內容，就利息、違約金各所占月息百分之十其中之比例，並非明確，被告就此約
    定亦予以否認，自無從遽以分別認定利息、違約金所占比例之多寡，而應視同雙
    方未為約定。然據上開約定內容，足認被告自九十年一月十日起已有遲延給付借
    款之情，是依民法第二百三十三條第一項之規定，原告請求依法定利率即年息百
    分之五計算，自九十年一月十日起至清償日止之遲延利息，尚屬有據。故原告請
    求超過法定利息及違約金部分之主張，即無足採。
四、從而，原告依據消費借貸關係請求被告給付五十三萬元，及自九十年一月十日起
    至清償日止，按年息百分之五計算之利息，洵屬正當，應予准許。超過此部分之
    請求為無理由，應予駁回。
五、本件事證已臻明確，兩造其餘之攻擊防禦方法，無庸再逐一論述，併此敘明。
六、據上論結，本件原告之訴為一部有理由，一部無理由，依民事訴訟法第七十九條
    但書，判決如主文。
中　　　華　　　民　　　國　　九十一　　年　　 十二　　 月　 二十四　　 日
                                        臺灣桃園地方法院民事第一庭
~B法　　　官　王美玲
右為正本係照原本作成
如對本判決上訴須於判決送達後廿日內向本院提出上訴狀
中　　　華　　　民　　　國　　九十一　　年　　十二　　  月　　二十四　　日
~B書　記　官　王順天
